臺灣臺中地方法院刑事判決
111年度金訴字第201號
公  訴  人  臺灣臺中地方檢察署檢察官
被      告  顏巧函



上列被告因洗錢防制法等案件，經檢察官提起公訴（110年度偵
字第35327號），因被告於準備程序中就被訴事實為有罪之陳述
，本院合議庭裁定由受命法官獨任進行簡式審判程序，判決如下
：
    主    文
顏巧函共同犯洗錢防制法第十四條第一項之一般洗錢罪，處有期
徒刑貳月，併科罰金新臺幣壹萬元，罰金如易服勞役，以新臺幣
壹仟元折算壹日。緩刑貳年，並應於本案判決確定後陸個月內向
公庫支付新臺幣參萬元。
    犯罪事實
一、顏巧函依其智識及社會生活經驗，明知個人在金融機構帳戶
    之存摺、金融卡等帳戶資料，係供自己使用之重要理財工具
    ，關係個人身分、財產之表徵，而現今個人申請金融帳戶極
    為便利，實無向不具信賴關係之他人借用以取得金融帳戶使
    用之必要，可預見將金融帳戶資料交付或告知他人使用，而
    未加以闡明正常用途，極易被利用為與財產有關之犯罪工具
    ，亦知悉不法份子經常利用他人之金融帳戶詐取被害人財物
    ，並藉此逃避追查，且藉此製造金流斷點，隱匿不法犯罪所
    得去向、所在，詎仍與真實姓名年籍不詳、網路暱稱為「寶
    寶」之成年人共同意圖為自己不法之所有，基於詐欺取財及
    洗錢之犯意聯絡，於民國110年6月19日9時35分許，透過通訊
    軟體LINE，將所申辦之中華郵政股份有限公司帳戶(帳號：0
    00-00000000000000，下稱郵局帳戶)提供予「寶寶」之成年
    人後，由「寶寶」在臉書「勁戰騎士精品急售買賣」社團，
    以暱稱「劉蓁潔」刊登欲以新臺幣(下同)3500元出售RC Min
    i5全取代噴射電腦之不實訊息，致劉駿緯於110年6月19日21
    時許，上網閱覽該訊息後陷於錯誤，循「劉蓁潔」指示於翌
    (20)日0時16分許，在花蓮縣吉安鄉之郵局，轉帳3500元至
    顏巧函之郵局帳戶。「寶寶」復指示顏巧函連同先前轉入其
    郵局帳戶之4085元款項(尚無證據證明為詐欺款項)，須轉帳
    6000元至其指定之銀行帳戶，差額1585元則作為顏巧函之報
    酬(本件轉帳匯款之報酬為500元)，以此方式製造金流追查
    斷點，隱匿詐欺所得之去向、所在。嗣劉駿緯事後察覺受騙
    報警處理，為警循線查悉上情。
二、案經劉駿緯訴由臺中市政府警察局東勢分局報告臺灣臺中地
    方檢察署檢察官偵查起訴。
    理    由
一、本案被告顏巧函所犯係死刑、無期徒刑、最輕本刑為3年以
    上有期徒刑以外之罪，其於準備程序中就前揭被訴事實為有
    罪之陳述，經本院告知簡式審判程序之旨，並聽取公訴人、
    被告之意見後，經裁定進行簡式審判程序審理，則本案證據
    之調查，依刑事訴訟法第273條之2規定，自不受同法第159
    條第1項、第161條之2、第161條之3、第163條之1及第164條
    至第170條規定之限制。
二、上揭事實，業據被告於本院準備程序及審理時均坦承不諱（
    見本院卷第43、50頁），並經證人即告訴人劉駿緯於警詢時
    證述綦詳（見偵卷第13至19頁），復有告訴人劉駿緯與實施
    詐欺者之臉書對話紀錄、實施詐欺者刊登於臉書之不實訊息
    擷圖、郵政自動櫃員機交易明細表、包裹照片、郵政存簿儲
    金簿封面及內頁明細、內政部警政署反詐騙諮詢專線紀錄表
    、花蓮縣警察局吉安分局豐田派出所受理詐騙帳戶通報警示
    簡便格式表、金融機構聯防機制通報單、受理各類案件紀錄
    表、受（處）理案件證明單、被告之帳戶個資檢視、中華郵
    政股份有限公司110年8月4日儲字第1100209916號函所附被
    告申設帳號00000000000000號帳戶之基本資料、交易明細、
    被告與「寶寶」間之LINE對話紀錄擷圖（見偵卷第21至51、
    55、61至75、87至103頁）；本院電話紀錄表（見本院卷第2
    1頁）附卷可稽，是足徵被告之自白確與事實相符，故本件
    事證明確，被告犯行洵堪認定，應依法論科。
三、論罪科刑：   
  ㈠按洗錢防制法所稱洗錢，指下列行為：一意圖掩飾或隱匿特
    定犯罪所得來源，或使他人逃避刑事追訴，而移轉或變更特
    定犯罪所得。二掩飾或隱匿特定犯罪所得之本質、來源、去
    向、所在、所有權、處分權或其他權益者。三收受、持有或
    使用他人之特定犯罪所得，該法第2條亦定有明文。次按洗
    錢防制法第15條之特殊洗錢罪，係在無法證明前置犯罪之特
    定不法所得，而未能依洗錢防制法第14條之一般洗錢罪論處
    時，始予適用。倘能證明人頭帳戶內之資金係前置之特定犯
    罪所得，即應逕以一般洗錢罪論處，自無適用特殊洗錢罪之
    餘地。例如詐欺集團向被害人施用詐術後，為隱匿其詐欺所
    得財物之去向，而令被害人將其款項轉入該集團所持有、使
    用之人頭帳戶，並由該集團所屬之車手前往提領詐欺所得款
    項得逞，檢察官如能證明該帳戶內之資金係本案詐欺之特定
    犯罪所得，即已該當於洗錢防制法第14條第1項之一般洗錢
    罪；至若無法將人頭帳戶內可疑資金與本案詐欺犯罪聯結，
    而不該當第2條洗錢行為之要件，當無從依洗錢防制法第14
    條第1項之一般洗錢罪論處，僅能論以洗錢防制法第15條第1
    項之特殊洗錢罪。另過去實務認為，行為人對犯特定犯罪所
    得之財物或利益作直接使用或消費之處分行為，或僅將自己
    犯罪所得財物交予其他共同正犯，祇屬犯罪後處分贓物之行
    為，非本條例所規範之洗錢行為，惟依修正後洗錢防制法規
    定，倘行為人意圖掩飾或隱匿特定犯罪所得來源，而將特定
    犯罪所得直接消費處分，甚或交予其他共同正犯，而由共同
    正犯以虛假交易外觀掩飾不法金流移動，即難認單純犯罪後
    處分贓物之行為，應仍構成洗錢防制法第2條第1或2款之洗
    錢行為（最高法院108年度台上字第1744、2500號判決參照
    ）。查，「寶寶」在臉書社團刊登不實訊息，致告訴人陷於
    錯誤而依指示匯款至被告所有之郵局帳戶，「寶寶」再指示
    被告將之轉帳至其他帳戶，藉此製造金流斷點，隱匿詐欺取
    財犯罪所得之去向、所在，「寶寶」上開所為，固係犯刑法
    第339條第1項第3款之以網際網路對公眾散布而犯詐欺取財
    罪及洗錢防制法第14條第1項之一般洗錢罪。惟被告將郵局
    帳戶提供予「寶寶」使用，並依指示將詐欺贓款轉帳至其他
    帳戶，惟被告供稱：我不清楚詐騙集團會利用網路傳播不實
    訊息，使被害人瀏覽訊息後誤信，而詐取財物，亦不清楚如
    何「寶寶」詐騙被害人等語（見本院卷第51頁），而依卷內
    事證，並無積極事證足以證明被告對於「寶寶」係以網際網
    路刊登不實訊息之方式對告訴人詐欺取財之具體犯罪手法有
    所預見，依罪疑唯輕原則，尚難遽令被告擔負以網際網路對
    公眾散布而犯詐欺取財罪之罪責。是核被告所為，係犯刑法
    第339條第1項之詐欺取財罪及洗錢防制法第14條第1項之一
    般洗錢罪。
  ㈡被告與「寶寶」彼此間就上開犯行，彼此間有犯意聯絡及行
    為分擔，應論以共同正犯。
  ㈢被告基於單一犯罪目的，為詐欺取財及一般洗錢犯行，2犯行
    亦具有行為局部之同一性，應論以想像競合犯，依刑法第55
    條之規定，應從一重之一般洗錢罪處斷。
  ㈣按犯洗錢防制法第14、15條之罪，在偵查或審判中自白者，
    減輕其刑，該條例第16條第2項定有明文。而所謂於偵查及
    審判中均自白，係指被告對於自己所為已經構成犯罪要件之
    事實，在偵查及審判中向有偵查、審判犯罪職權之公務員坦
    白陳述而言（最高法院107年度台上字第2237號判決參照）
    。查，被告於審判中自白一般洗錢犯行（見本院卷第43、50
    頁），應依上開規定減輕其刑。
  ㈤爰以行為人之責任為基礎，審酌被告正值青年，不思依循正
    途獲取所需，提供其郵局帳戶予他人對告訴人實施詐欺取財
    ，致告訴人受有3500元之財產上損害，被告並依指示將贓款
    轉帳至其他帳戶，製造金流斷點，助長詐騙及洗錢歪風，進
    而導致社會間人際信任瓦解，社會成員彼此情感疏離，所為
    誠屬不當，兼衡非居於核心地位，僅係聽從指令將贓款轉帳
    至其他帳戶之輔助角色，被告因而取得500元之報酬，犯後
    坦承犯行，已賠償告訴人所受損害，此據被告及告訴人供述
    明確（見本院卷第43頁），可認被告悔意殷切，態度良好，
    暨自陳之智識程度及生活狀況（見本院卷第52頁）等一切情
    狀，量處如主文所示之刑，及諭知罰金易服勞役之折算標準
    。至被告所犯上開一般洗錢罪宣告之刑雖為有期徒刑2月，
    惟因洗錢防制法第14條第1項法定本刑係7年以下有期徒刑，
    非「最重本刑為5年以下有期徒刑以下之刑之罪」，縱受6個
    月以下有期徒刑之宣告，與刑法第41條第1項規定得易科罰
    金之要件即有不符，自不得諭知易科罰金之折算標準，惟雖
    不得易科罰金，仍得依第41條第3項規定聲請以提供社會勞
    動6小時折算1日，易服社會勞動，併予敘明。
  ㈥按刑罰之主要目的乃在於公正地報應行為人之罪責，並以刑
    罰之公正報應，威嚇社會大眾而生嚇阻犯罪之一般預防功能
    ，且善用執行刑罰之機會，從事受刑人之矯治工作，而收教
    化之個別預防功能，因而，刑罰應該是符合相當原則之公正
    刑罰，不可過分強調威嚇社會大眾之一般預防功能，或是過
    分強調教化犯罪人之個別預防功能，而輕易破壞刑罰公正報
    應之本質。次按行為經法院評價為不法之犯罪行為，且為刑
    罰科處之宣告後，究應否加以執行，乃刑罰如何實現之問題
    。依現代刑法之觀念，在刑罰制裁之實現上，宜採取多元而
    有彈性之因應方式，除經斟酌再三，認確無教化之可能，應
    予隔離之外，對於有教化、改善可能者，其刑罰執行與否，
    則應視刑罰對於行為人之作用而定。如認行為人對於社會規
    範之認知並無重大偏離，行為控制能力亦無異常，僅因偶發
    、初犯或過失犯罪，刑罰對其效用不大，祇須為刑罰宣示之
    警示作用，即為已足，此時即非不得緩其刑之執行，並藉違
    反緩刑規定將入監執行之心理強制作用，謀求行為人自發性
    之改善更新（最高法院102年度台上字第4161號判決意旨參
    照）。查，被告未曾因故意犯罪受有期徒刑以上刑之宣告，
    有上述前案紀錄表附卷可憑，素行良好，其因法治觀念薄弱
    ，一時失慮，致罹刑典，應係初犯、偶發，且犯後已知坦承
    犯行，已賠償告訴人所受損害，足認被告犯後積極彌補其行
    為所造成之損害，態度良好，悔意殷切，其經此偵審程序及
    刑之宣告，當知所警惕，信無再犯之虞，故本院認被告所宣
    告之刑，以暫不執行為適當，爰併予宣告緩刑2年，用啟自
    新。另為使被告於緩刑期間內，深知戒惕，避免再犯罪，本
    院認除前開緩刑宣告外，實有再賦予被告一定負擔之必要，
    爰依刑法第74條第2項第4款之規定，諭知被告應於本案判決
    確定後6個月內向公庫支付新臺幣3萬元。倘被告不履行上開
    緩刑所附負擔，且情節重大足認原宣告之緩刑難收其預期效
    果，而有執行刑罰之必要者，檢察官得聲請本院依刑法75條
    之1第1項第4款之規定撤銷其緩刑宣告，附此敘明。
  ㈦沒收：查，被告所有之郵局帳戶係被告所有，供本案犯罪所
    用之物，惟並未扣案，且該帳戶已遭列為警示帳戶，已無從
    再利用作為詐欺取財工具，諭知沒收及追徵無助預防犯罪，
    欠缺刑法上之重要性，且徒增執行上之人力物力上之勞費，
    爰不予宣告沒收及追徵。另被告因本案獲得500元之報酬一
    情，業據被告供承在卷（見偵卷第11頁），是被告犯罪所得
    尚屬低微，且未扣案，又如前所敘，被告已賠償告訴人所受
    損害，倘諭知沒收及追徵，恐有過苛之虞，故不予宣告沒收
    及追徵，附此敘明。
據上論斷，應依刑事訴訟法第273條之1第1項、第299條第1項前
段，洗錢防制法第14條第1項、第16條第2項，刑法第11條、第28
條、第339條第1項、第55條、第42條第3項前段、第74條第1項第
1款、第2項第4款，刑法施行法第1條之1第1項，判決如主文。
本案經檢察官張文傑提起公訴，檢察官林岳賢到庭執行職務。　
中　　華　　民　　國　　111 　年　　3 　　月　　31　　日
                  刑事第八庭    法  官  陳鈴香
以上正本證明與原本無異。
如不服本判決應於收受送達後20日內向本院提出上訴書狀，並應
敘述具體理由；其未敘述上訴之理由者，應於上訴期間屆滿後20
日內向本院補提理由書（均須按他造當事人之人數附繕本）「切
勿逕送上級法院」。
告訴人或被害人如不服判決，應備理由具狀向檢察官請求上訴，
上訴期間之計算，以檢察官收受判決正本之日起算。
                                書記官  陳科維
中　　華　　民　　國　　111 　年　　3 　　月　　31　　日
附錄論罪科刑法條：
洗錢防制法第2條
本法所稱洗錢，指下列行為：
一、意圖掩飾或隱匿特定犯罪所得來源，或使他人逃避刑事追訴
    ，而移轉或變更特定犯罪所得。
二、掩飾或隱匿特定犯罪所得之本質、來源、去向、所在、所有
    權、處分權或其他權益者。
三、收受、持有或使用他人之特定犯罪所得。
洗錢防制法第14條
有第二條各款所列洗錢行為者，處7年以下有期徒刑，併科新臺
幣5百萬元以下罰金。
前項之未遂犯罰之。
前二項情形，不得科以超過其特定犯罪所定最重本刑之刑。
中華民國刑法第339條
（普通詐欺罪）
意圖為自己或第三人不法之所有，以詐術使人將本人或第三人之
物交付者，處5年以下有期徒刑、拘役或科或併科50萬元以下罰
金。
以前項方法得財產上不法之利益或使第三人得之者，亦同。
前二項之未遂犯罰之。